灣高等法院臺中分院刑事判決　　　　 95年度上易字第749號
上　訴　人　臺灣彰化地方法院檢察署檢察官
上　訴　人
即　被　告　己○○
上　訴　人
即　被　告　乙○○
上二人共同
選任辯護人　涂芳田律師
被　　　告　丁○○
　　　　　　　　　　　號2樓
被　　　告　戊○○
被　　　告　辛○○
被　　　告　丑○○
上四人共同
選任辯護人　林瓊嘉律師
上列上訴人因背信等案件，不服臺灣彰化地方法院94年度訴字第
1064號中華民國95年4月25日第一審判決（起訴案號：臺灣彰化
地方法院檢察署92年度偵續字第98號、93年度偵字第6307號、94
年度偵字第3700號、第3701號），提起上訴，本院判決如下：
      主  文
原判決關於己○○、乙○○共同連續明知為不實之事項，而使公
務員登載於職務上所掌之公文書部分撤銷。
己○○共同連續明知為不實之事項，而使公務員登載於職務上所
掌之公文書，足以生損害於公眾，處有期徒刑肆月，減為有期徒
刑貳月，如易科罰金，以銀元佰元即新台幣玖佰元折算壹日。
乙○○共同連續明知為不實之事項，而使公務員登載於職務上所
掌之公文書，足以生損害於公眾，處有期徒刑月，減為有期徒
刑壹月又拾伍日，如易科罰金，以銀元佰元即新台幣玖佰元折
算壹日。
其餘部分上訴駁回。
      事  實
一、己○○為張蒼洲祭祀公業之管理人，為清理該祭祀公業所屬
    之土地，乃於民國 (下同 )八十七年十一月二十一日召開派
    下員大會會議，由當時已列名登記之派下員全體過半數同意
    ，決議委由己○○儘速清理、出售屬於張蒼洲祭祀公業名下
    之土地。己○○即依此決議內容積極展開土地清理及出售之
    業務。惟該祭祀公業自八十八年以來，向己○○主張享有派
    下權之人數日益增多，經年訴訟後，由法院民事判決新確認
    之派下員不斷成長，部分完成補列登記為派下員之法定程序
    ，仍有許多尚未完成登記手續。己○○乃於九十三年四月二
    十四日，再次召開派下員大會，由當時已列名登記之四十一
    位派下員過半數決議通過續聘及追認己○○為管理人，及委
    由其繼續處理土地出售事宜，該次決議並經彰化縣員林鎮公
    所准予備查，繼又有其他派下員陸續完成補列登記派下員之
    程序，與原已登記之派下員合計達七十五人，己○○乃又徵
    得其中部分派下員追認同意授權其處分祭祀公業土地，而在
    形式上維持經合法授權之狀態（亦即以列名登記派下員人數
    計算，仍保有超過半數同意）。己○○因慮及派下員人數持
    續變動，補列登記手續耗時費日，倘以祭祀公業名義對外出
    售土地，恐使有意購買者望之卻步，及民間認為祭祀公業為
    死人留下來的土地，觀感較差等因素，竟思將附表所示祭祀
    公業之土地移轉登記予其胞弟乙○○一人，使產權外觀單純
    化，以期解決土地脫售不易之困難。己○○明知該祭祀公業
    與乙○○間無任何債權債務關係，竟與乙○○共同基於使公
    務員登載不實之概括犯意聯絡，由己○○藉其管理人之身分
    ，代表祭祀公業以「買賣」為原因，先後委託不知情之土地
    代書陳清福，將附表所示之土地移轉登記予乙○○，及設定
    金額新台幣（下同）二千萬元之最高限額抵押登記。陳清福
    乃於九十三年十月十二日，至彰化縣員林鎮地政事務所，辦
    理附表所示土地之移轉登記程序，使地政機關該管不知情之
    公務員，將上開不實之事項登載於職務上所掌之土地登記簿
    之公文書上，足生損害於地政機關對於土地登記管理之正確
    性；復於九十三年十月十八日，陳清福再依己○○指示至員
    林地政事務所，將如附表編號一至編號五，以及編號十至編
    號十四所示之十筆土地設定二千萬最高限額抵押權予己○○
    ，再度使地政機關該管不知情之公務員，將上開不實之事項
    登載於職務上所掌之土地登記簿公文書上，足生損害於地政
    機關對於土地登記管理之正確性。
二、案經張徽鎛、癸○○、壬○○、子○○、丙○○、庚○○訴
    請台灣彰化地方法院檢察署檢察官偵查起訴。
      理  由
壹、有罪部分：
一、本案全部卷證所涵括之供述證據，經被告五人所委託之選任
    辯護人閱卷後，公訴人、被告等人及辯護人於原審及本院審
    理中對該等證據之證據能力均無異議，本院審酌該等供述證
    據作成之情況並無不當，自有證據能力，得採酌，合先敘明
    。
二、訊據被告己○○、乙○○固均坦承明知被告乙○○與張滄洲
    祭祀公業間無任何債權債務關係，仍由被告己○○徵得被告
    乙○○同意後，以祭祀公業管理人身分代表祭祀公業將附表
    所示之十四筆土地，委託不知情之代書陳清福，以買賣為原
    因將土地移轉登記至被告乙○○名下，並設定最高限額抵押
    權等情不諱，惟均矢口否認有使公務員登載不實之犯意，被
    告己○○於原審及本院辯稱：該祭祀公業自八十八年以來，
    向其主張享有派下權之人數日益增多，經年訴訟後，由法院
    民事判決新確認之派下員不斷成長，惟補列登記手續耗時費
    日，倘以祭祀公業名義對外出售土地，恐使有意購買者望之
    卻步，及民間認為祭祀公業為死人留下來的土地，觀感較差
    等因素，才會決定將土地暫時過戶登記在其胞弟乙○○名下
    ，且設定最高限額抵押權，以示土地實際上仍屬於祭祀公業
    ，又此舉已取得當時列名登記之七十五位派下員過半數同意
    授權云云，被告乙○○於原審及本院辯稱：伊只是受被告己○○委託當人頭，僅借名登記，並不知道被告己○○到底將
    幾筆土地過戶在伊名下云云。辯護人辯護意旨略以：被告己○○與乙○○間立有「借名登記契約書」，雙方明定在過戶
    登記後，土地實際上所有權仍歸屬於張滄洲祭祀公業，又經
    過半數以上派下員之認可，此舉實未損及祭祀公業任何利益
    ，況被告己○○亦不知信託法之相關規定，並非故意捨信託
    登記而採借名登記一途，是以被告己○○、乙○○二人欠缺
    主觀犯意，為此請求諭知其等無罪之判決等語。
三、經查：被告己○○於八十七年間擔任張滄洲祭祀公業之管理
    人，除為檢辯雙方不爭執外，另查彰化縣員林鎮公所與該祭
    祀公業之往來函文，亦係因被告己○○為管理人身分而以之
    為行文對象（見員林鎮公所八十七年十月六日八七員鎮民字
    第二四一九六號函文，附於九十一年度他字第二五五號卷第
    九二頁），是其管理人身分並無疑議。按祭祀公業土地清理
    要點第十九點規定：「祭祀公業土地之處分或設定負擔，得
    依土地法第三十四條之一第五項規定辦理（即應以共有人過
    半數及其應有部分合計過半數之同意行之。但其應有部分合
    計逾三分之二者，其人數不予計算）。但規約另有規定者，
    不在此限」。被告己○○依此規定，在八十七年十一月二十
    一日召開派下員大會，當時列名之派下員除一名未參加外，
    其餘派下員決議通過：「為配合政府加速清理祭祀公業土地
    之政策，本公業現有二十筆土地，同意全部出售，並授權管
    理人己○○先生處分出售」，有派下員大會會議紀錄一份在
    卷可參（九十一年度他字第二五五號卷宗第九六頁），其後
    張滄洲祭祀公業在八十八年五月十五日由派下員大會制定規
    約，其中第八點亦明定：「本公業財產之處分（包括設定負
    擔），應依土地法第三十四條之一第五項規定，由全體派下
    員過半數之同意為之…」，有彰化縣員林鎮公所提供之該祭
    祀公業公約一份在卷可稽（見九十一年度他字第二五五號卷
    宗第七四頁）。是以被告己○○當時展開祭祀公業土地出售
    、清理之各項業務，尚非無據。嗣於九十三年四月二十四日
    ，己○○再次召開派下員大會，由當時已列名登記之四十一
    位派下員過半數決議通過續聘及追認己○○為管理人，及委
    由其繼續處理土地出售事宜，該次決議並經彰化縣員林鎮公
    所准予備查，繼又有其他派下員陸續完成補列登記派下員之
    程序，與原已登記之派下員合計達七十五人，己○○乃又徵
    得其中部分派下員追認同意授權其處分祭祀公業土地，而在
    形式上維持經合法授權之狀態（亦即以列名登記派下員人數
    計算，仍保有超過半數同意）等情，有第二次派下員大會會
    議紀錄（見九十四年度他字第二四三號卷(一)第七七頁）、彰
    化縣員林鎮公所九十三年九月二十四日員鎮民字第○九三○○二七二四九號函文（同上卷宗第七五頁）、九十三年八月
    十八日員鎮民字第○九三○○二三三五八號函文（同上卷宗
    第五一頁）、追認授權同意書（同上卷宗第一○八頁）、切
    結書（同上卷宗第一六三頁至一七三頁）等文件在卷可稽，
    檢辯雙方對此事實亦無爭議。惟起訴書犯罪事實欄第三段卻
    提及：該祭祀公業在九十三年十月間，經民事判決確定而尚
    未補列登記之派下員，與業經列名登記之派下員七十五人，
    合計人數已達一百八十九位，而當時被告己○○僅取得三十
    九名登記派下員之同意，仍持續為出售土地作準備，乃將附
    表所示之土地過戶予被告乙○○．．．情，因而不免使人懷
    疑被告己○○未通知尚未列名登記之派下員而召開會員大會
    作成決議，亦未徵得此部分派下員追認同意處分土地，其處
    分土地之正當性？倘欠缺合法授權，是否可能另涉其他犯罪
    而應併予審理？起訴書犯罪事實欄就此部分未予載明，原審
    為確認審理範圍，及保障被告防禦權之行使，曾在準備程序
    前發函請檢察官說明上述疑義，並再次確認起訴事實，經彰
    化地方法院檢察署回函說明：「本件被告未得全體派下員過
    半數同意而變賣祭祀公業土地，本署認未構成背信理由已詳
    述於起訴書末段《第十四頁至第二四頁》」等語（見台灣彰
    化地方法院檢察署九十四年十月二十四日彰檢宙字第四二七
    六八號函文，附於原審卷），而在原審法院行準備程序時，
    公訴人復當庭表明：「依照起訴書之意見，在原來決議未撤
    銷前，被告己○○還是有權處理土地」等語（原審九十四年
    十一月三十日準備程序筆錄第九頁），是以本件雙方在準備
    程序所不爭執之土地處分授權正當性部分，並非本案應予審
    究之前提事實，至辯護人引用「祭祀公業與台灣特殊法律之
    研究」一書（眾文圖書公司印行，第九十二至九十三頁），
    陳稱：縱使出席派下員作成的決議未超過半數，而致決議產
    生瑕疵，惟經法院判決宣告無效前，仍為有效，故被告己○○乃有權處分土地之看法，與告訴代理人認為被告己○○係
    自始無權處分之意見相左，此部分民事法律關係之疑義，雖
    可能在敵對利益之派下員成員間產生爭執，惟既不在本案審
    理範圍內，宜另循民事訴訟程序解決。
四、惟被告己○○與乙○○均坦承明知乙○○與祭祀公業間並無
    任何債權、債務關係，卻委託代書以「買賣」為原因，將附
    表所示之土地全數移轉登記予被告乙○○，及將附表編號十
    至編號十四所示之十筆土地設定二千萬最高限額抵押權予己○○，顯係以明知不實之事項申辦登記，使地政機關公務員
    將此不實事項登載於其職掌之公文書上，足以生損害於地政
    機關對於地政管理之正確性。按刑法第十三條第一項規定：
    「行為人對於構成犯罪之事實，明知並有意使其發生者，為
    故意」。被告己○○及乙○○對於使公務員登載不實之構成
    要件事實，在主觀上均有所認識（明知無買賣之原因關係）
    ，且有意使其發生（委託代書使公務員將不存在之買賣關係
    及抵押權設定事項登載於公文書上），足認其二人有犯罪故
    意。至被告己○○辯稱此舉曾經過已列名登記派下員過半數
    同意，及不知信託法相關規定云云，被告乙○○辯稱伊只是
    人頭，不知這樣犯法云云，乃係動機問題，與犯罪成立之主
    觀要件無涉。此外，並有相關土地登記謄本（九十四年度他
    字第二四三號卷(一)第八十五至第一○七頁）、借名登記契約
    書（同上卷宗第一六八頁）在卷可參，此部分事證明確，被
    告己○○及乙○○使公務員登載不實之犯行均堪認定。
五、核被告己○○、乙○○所為，均係犯刑法第二百十四條之使
    公務員登載不實罪（起訴法條雖併予引用刑法第二百十六條
    ，但起訴事實並未提及「行使」之行為，此條文顯係贅載，
    比較九十四年二月二日修正公布，九十五年七月一日施行前
    後之刑法第三十三條第五款罰金之規定，以修正前之規定有
    利於被告，依刑法第二條第一項規定，應適用修正前之規定
    ）。被告己○○與乙○○就上開犯行，互有犯意之聯絡及行
    為之分擔，為共同正犯 (按九十四二月二日修正公布，九十
    五年七月一日施行之刑法第二十八條將共同正犯修正為共同
    實行，於被告並無有利不利之情形，尚不生比較問題)。其
    等先後於九十三年十月十二日、十八日將土地移轉登記及設
    定最高限額抵押之犯行，時間緊接，犯構成要件相同之罪，
    顯係基於概括之犯意反覆為之，均為連續犯 (按九十四二月
    二日修正公布，九十五年七月一日施行之刑法廢除連續犯之
    規定，然比較修正前後之規定，修正前之規定有利於被告，
    依刑法第二條第一項規定，應適用修正前之規定 )，分別論
    以一罪，並依法加重其刑。被告等委託不知情之土地代書陳
    清福實施上述犯行，為間接正犯。原審予以論罪科刑固非無
    見，惟原審此部分未及適用九十六年罪犯減刑條例規定減刑
    尚有未洽，被告己○○、乙○○上訴否認犯罪並無理由，檢
    察官以原審此部分量刑過輕及原審未就此部分事實併論以背
    信罪刑為由上訴亦無理由 (檢察官起訴書並未認被告己○○
    將判決書附表所載上地全數移轉登記予被告乙○○及由被告
    乙○○將附表編號l至編號5、編號10至編號14之10筆土地設
    定二千萬元最高限額抵押權予被告己○○犯背信罪，原審審
    理時函檢察官確認起訴事實，經台灣彰化地方法院檢察署以
    九十四年十月二十四日彰檢宙字第四二七六八號函覆不構成
    背信罪，被告己○○以已登記派下員過半數之同意授權處分
    尚非無據，雖告訴人爭執被告己○○係無權處分，此部分爭
    執應另循民事程序解決如上述，原審蒞庭檢察官因職務調動
    緣故更替後，在原審審理時主張此部分可能另涉及背信問題
    ，明顯與前揭台灣彰化地方法院檢察署九十四年十月二十四
    日函文意旨相違，復未提出其他積極證據證明被告己○○等
    有為自己不法利益，或損害本人（即祭祀公業）利益之主觀
    犯意，無從遽認被告己○○、乙○○等犯背信罪行，業據原
    審於判決理由中敘明。檢察官上訴仍未提出證據證明被告己○○、乙○○有意圖為自不法利益或損害本人利益之主觀犯
    意，告訴人癸○○於本院且陳稱：被告已將未處理土地之權
    狀交給我們，銀行存摺也交給我們，我們沒有爭執等語，本
    院復查無其他證據足證被告己○○、乙○○有背信罪之犯意
    ，尚難以被告己○○未得全部派下員過半數以上之同意為上
    開處分及被告乙○○就部分土地設定最高限額抵押權登記予
    被告，遽認被告己○○、乙○○所為構成背信罪 )，然原審
    此部分判決既有如上未當之處，應由本院將原審此部分撤銷
    改判，爰審酌被告己○○為使祭祀公業所有土地產權外觀單
    純化，以提高土地出售價格及機會，而將土地過戶予被告乙○○，被告乙○○基於兄弟情誼同意擔任人頭及其等犯罪之
    手段、犯罪後態度等一切情狀，分別量處如主文第二、三項
    所示之刑，並依九十六年罪犯減刑條例第二條第一項第三款
    之規定減刑及依修正前刑法第四十一條第一項前段之規定諭
    知易科罰金之折算標準 (比較九十四年二月二日修正公布，
    九十五年七月一日施行前後之刑法第四十一條第一項規定，
    以修正施行前之規定有利於被告，依刑法第二條第一項規定
    ，應適用修正前刑法第四十一條第一項前段之規定)。
貳、無罪部分：
一、起訴書犯罪事實「一」所載部分：
　(一)公訴意旨略以：被告己○○於八十八年五月七日代表祭祀公
    業張蒼洲與案外人詹秀梅、游松雄訂定不動產買賣契約，由
    詹秀梅購買祭祀公業蒼洲所有原坐落彰化縣員林鎮○○段六
    六之一、六六之二　、六六之三、六六之六等四筆土地（其
    中大饒段六六之一、六六之二及六六之三地號土地於九十年
    間，先合併為六六之一地號一筆土地後，復自大饒段六六之
    一地號土地分割出大饒段六六之十九、六六之二十及六六之
    二一地號三筆土地，其中大饒段六六之二十、六六之二十一
    之後又合併入六六之十九地號成為一筆土地，並因而分割增
    加六六之二十二地號土地），共計二千一百五十八萬二千元
    ，游松雄則購買祭祀公業張蒼洲所有原坐落彰化縣員林鎮○○段五六九地號土地一筆，共計一百三十六萬四千元，雙方
    約定詹秀梅、游松雄支付第一、二期之價金共計五百萬元後
    ，祭祀公業即應將上開土地所有權分別移轉予該二人，由詹
    秀梅再憑土地所有權狀向金融機構貸款，以支付剩餘價金。
    嗣被告己○○因故未能取得土地登記義務人即祭祀公業部分
    派下員之印鑑證明等文件，以履行完成所有權移轉登記，經
    詹秀梅、游松雄向鈞院訴請祭祀公業張蒼洲管理人為所有權
    移轉登記勝訴確定後，遂於八十九年七月間，將上開土地所
    有權分別移轉予詹秀梅、游松雄。惟移轉登記後，因當時之
    詹秀梅已積欠臺灣中小企業銀行、彰化縣二林鎮農會等金融
    機構數千萬元債務未還款，其財產遭查封拍賣而債信不良，
    無法順利向金融機構貸得足額款項支付剩餘價金，經被告己○○催討仍未果，乃於得知上情後，為避免詹秀梅未能履行
    給付剩餘價金之損失及上開土地遭法院強制執行，情急之下
    ，遂於九十年四月十一日，代表祭祀公業與詹秀梅以買回之
    方式達成和解，雙方約定祭祀公業張蒼洲必須將詹秀梅所已
    支付五百萬元價金，連同自八十八年五月七日起算之遲延利
    息計為二百五十六萬元給付予詹秀梅後，詹秀梅則同意將原
    有之彰化縣員林鎮○○段六六之一、六六之二、六六之三及
    六六之六地號等土地辦理移轉登記返還祭祀公業。詎被告己○○原本應將上開土地登記為祭祀公業張蒼洲全體派下員公
    同共有，惟其深恐將來又有派下員不同意變賣祭祀公業土地
    ，而拒不交出移轉登記所需文件，為使土地將來處分容易，
    竟基於使公務員登載不實之犯意，明知詹秀梅並未出賣上開
    土地予被告己○○，乃於九十年四月十一日擅自以「買賣」
    為原因，將詹秀梅名下所有大饒段六六之六、六六之十九及
    六六之二二地號土地（下稱「系爭土地」）移轉過戶予己○○名下，而使地政機關該管不知情之公務員，將上開不實之
    事項登載於職務上所掌之土地登記簿之公文書上，足生損害
    於地政機關對於土地登記管理之正確性，因認被告己○○此
    部分亦犯刑法第二百十四條之明知為不實事項使公務員登載
    於職務上所掌公文書罪（起訴法條雖併予引用刑法第二百
    十六條，但起訴事實並未提及「行使」之行為，此條文顯係
    贅載）。
  (二)惟按犯罪事實應依證據認定之，無證據不得認定犯罪事實；
    又不能證明被告犯罪者，應諭知無罪之判決，刑事訴訟法第
    一百五十四條第二項、第三百零一條第一項分別定有明文。
    次按事實之認定，應憑證據，所謂證據，須適於為被告犯罪
    事實之證明者，始得採為斷罪資料，如未能發現相當證據，
    或證據不足以證明，自不能以推測或擬制之方法以為裁判基
    礎；又認定不利於被告之事實，須依積極證據，苟積極證據
    不足為不利於被告事實之認定時，即應為有利於被告之認定
    ，更不必有何有利之證據，最高法院五十三年臺上字第二七
    五０號、三十年上字第八一六號、四十年臺上字第八六號分
    別著有判例可資參照。本件公訴人認被告己○○涉有前述使
    公務員登載不實文書罪之犯行，係以告訴人張徽鎛之指述、
    詹秀梅與祭祀公業所簽立之和解書、被告己○○所簽立之切
    結書（此乃被告己○○在其他七名派下員見證下，立書切結
    其僅將買回之土地暫時登記於自己名下，嗣後出售土地所得
    之價金仍歸屬派下員全體所有）、地政機關公務員證人張文
    魁之證詞及彰化縣員林地政事務所九十一年八月八日員地一
    字第○九一○○○五三○二號函文、九十四年三月二十一日
    員地一字第○九四○○○一五四八號函文、九十四年四月一
    日員鎮民字第○九四○○○六四四八號函文（證明被告己○○將買回之土地移轉登記予祭祀公業，本無任何困難，而故
    意將土地登記予自己名下），及系爭土地之相關地籍謄本，
    為其主要論據。訊據被告己○○堅決否認有任何使公務員登
    載不實之犯行，辯稱：伊確實向案外人詹秀梅買回土地，當
    時地政機關人員告知因作業程序問題，不可回覆登記予祭祀
    公業名下，只好暫登記在自己名下等語。
  (三)經查：被告己○○於八十八年間，以管理人身分將祭祀公業
    所有之系爭土地出售予案外人詹秀梅，詹秀梅給付頭期款後
    ，因被告己○○未依約移轉登記土地所有權，詹秀梅乃循民
    事訴訟程序請求判決被告己○○履約，經獲判勝訴確定，隨
    後詹秀梅即依確定判決辦理土地移轉登記，惟被告己○○於
    九十年間發現詹秀梅經濟狀況不佳，債台高築，擔心詹秀梅
    應給付之土地價金尾款無法支付，又恐系爭土地遭詹秀梅之
    債權人查封拍賣，更將無法順利取得尾款，而損及祭祀公業
    之利益，乃與詹秀梅約定由被告己○○將系爭土地買回，並
    過戶登記於被告己○○名下等情，業據詹秀梅以證人身分在
    偵訊時具結證述在卷（並無顯有不可信之情況，自有證據能
    力，見九十一年度他字第二五五號卷宗第五一、五二頁），
    並有不動產土地買賣契約書（同上卷宗第一○二頁）、台灣
    台中地方法院八十九年度重訴字第二二九號民事判決（同上
    卷宗第五至九頁）、和解書（同上卷宗第一○七頁）及土地
    登記簿謄本（同上卷宗第一三至第二九頁）在卷可參。由上
    述土地買賣期間之訴訟情形，足認被告己○○與詹秀梅之土
    地買賣經過，並非出於假買賣，且起訴書亦認為被告己○○
    確實因買受人詹秀梅債務狀況欠佳，迫不得已才將土地買回
    ，此部分事實為檢辯雙方所不爭執，堪予認定。起訴意旨以
    被告己○○買回系爭土地本意要回復登記在祭祀公業名下，
    卻登記於自己個人名下，認涉及使公務員登載不實犯行一節
    ，固有己○○簽立之切結書一紙為憑，其上記載：「本祭祀
    公業座落於員林鎮○○段六六之二、六六之三、六六之六《
    原地號》等三筆土地，登記為管理人己○○名下保管，俟本
    公業派下權糾紛確定後再議決如何登記，期間如有合理價位
    而出售土地，仍應將出賣之價金歸屬全體派下，不得據為私
    有」等語（同上卷宗第一○八頁）。然而被告己○○向案外
    人詹秀梅買回系爭土地之行為，既係基於真正之買賣關係，
    在私法自治原則下，出賣人詹秀梅與買受人己○○雙方意思
    表示合致時，契約即告成立，至於系爭土地究竟登記於何人
    名下，與締約雙方意思表示之真偽無關，被告己○○依據其
    與詹秀梅簽訂之買賣契約，請求地政機關公務員將系爭土地
    移轉登記於自己名下，並無虛偽登記之情事，此外且查無其
    他證據足認被告己○○犯起訴書所載之使公務員登載不實犯
    行，與上開判罪部分間亦無裁判上一罪之關係，原審為無罪
    之諭知，認事、用法均無不當，檢察官以被告己○○與詹秀
    梅二人為將張蒼洲祭祀公業所有坐落彰化縣員林鎖大饒段65
    之l、66之2、66之3、66之6等四筆土地移轉登記予己○○之
    目的，彼此間並無買賣之真意，而虛偽作成假買責，由詹秀
    梅將上開土地移轉登記予被告己○○，原審認證據不足不當
    為由上訴，核無理由，應予駁回。又檢察官起訴書並未認定
    被告此部分所為犯背信罪，蒞庭檢察官因職務調動緣故而更
    替後，在原審審理時主張此部分可能另涉及背信問題，除與
    起訴意旨相左外，檢察官於審理時並未提出其他積極證據證
    明被告己○○有為自己不法利益，或損害本人（即祭祀公業
    ）利益之主觀犯意，參以該地當時係特定農業區農牧用地，
    張蒼洲祭祀公業非財團法人，無法以其名義登記 (見九十一
    他二五五號卷第二二五頁彰化縣員林地政事務所函)，被告
    己○○且書立切結書等情，殊難以被告己○○買回系爭土地
    過戶於自己名下，即認其有為自己不法利益，或損害本人（
    即祭祀公業）利益之犯意，本院且查無其他證據足認被告己○○此部分所為犯背信罪，附此敘明。
二、起訴書犯罪事實「二」所載部分：
  (一)公訴意旨略以：被告己○○為祭祀公業張蒼洲管理人，為祭
    祀公業張蒼洲全體派下員處理事務，竟夥同丁○○、戊○○
    、辛○○及丑○○等人，共同基於意圖為自己及渠等彼此間
    不法利益，以及基於損害祭祀公業張蒼洲全體派下員利益之
    犯意聯絡，於九十年二月九日，未經徵得當時祭祀公業張蒼
    洲全體派下員全體之同意（按當時原有之派下員連同民事判
    決已確認之派下員，合計為八十二名，另有一百零七名派下
    員已提起民事訴訟審理中），且違反上開祭祀公業張蒼洲派
    下員大會決議內容中分配出售土地所得之委任意旨，即由被
    告己○○逕自祭祀公業張蒼洲之財產中，分別交付被告丁○○、戊○○、辛○○及丑○○與一般交易常情顯不相當之酬
    金，其中被告己○○、丁○○、戊○○及辛○○各得款一百
    萬元，被告丑○○得款五十萬元，共計四百五十萬元，損及
    祭祀公業張蒼洲全體派下員之利益，因認被告己○○此部分
    所為，涉犯刑法第三百四十二條之背信罪，被告丁○○、戊○○、辛○○、詹宗益，雖非祭祀公業管理人，與祭祀公業
    本身無委任關係存在，但與被告己○○彼此有犯意之聯絡，
    及行為之分擔，為共同正犯，依刑法第三十一條第一項之規
    定，亦應論以刑法第三百四十二條之背信罪等語。
  (二)公訴人認被告己○○、丁○○、戊○○、辛○○、詹宗益涉
    犯背信罪嫌，係以張滄洲祭祀公業八十七年十一月二十一日
    派下員大會會議紀錄、九十三年四月二十四日第二次派下員
    會議紀錄、推選書，相關台中商業銀行取款憑條、匯款單、
    電匯通知單、祭祀公業帳戶資金往來明細表，丁○○、戊○○、辛○○、詹宗益出具之收據，與相關民事判決（台灣彰
    化地方法八十七年度重訴字第二○○號、本院八十八年度上
    字第六八○號、最高法院八十九年度台上字第二六號、台灣
    彰化地方法院八十九年度簡上字第一六三號、台灣彰化地方
    法院九十年度訴字第三七六號、本院九十年度重上字第二四
    號、最高法院九十年度台上字第四一七號、本院更字(一)第二
    一號）等資料，為其主要論據，並於起訴書中說明：被告己○○、丁○○、戊○○、辛○○、詹宗益取得五十萬至一百
    萬元不等之利益，顯與市價不相當，超過一般交易行情，且
    其等依據八十七年十一月二十一日派下員大會決議內容，將
    處分土地實得總金額百分之二十提撥作為酬勞金，亦應先扣
    除相關費用後按淨利計算，不應以未扣除費用前之處分所得
    計算，是其等所分配之金額已超過決議 內容所容許範圍，
    又其等分配報酬金當時，經由前揭民事判決所確認之派下員
    已增加至八十二名，惟被告己○○、丁○○、戊○○、辛○○、詹宗益等人竟未經開會討論，即擅自分配屬於祭祀公業
    之財產，顯損及全體派下員之利益，而構成背信行為等語。
  (三)訊據被告己○○、丁○○、戊○○、辛○○、詹宗益均堅決
    否認犯背信罪行，分別辯稱如下：
    被告己○○辯稱：分配報酬金之依據為八十七年十一月二
      十一日派下員大會決議內容，分配當時係以祭祀公業名下
      土地之公告現值百分之二十為報酬分配範圍，並由其中先
      行支付部分給我及戊○○、辛○○、詹宗益等人，因為我
      們為祭祀公業土地清理土地費神費心達數年之久，期間遭
      遇重重困難，而未獲得任何利益，乃有給予報酬之必要，
      且依其他祭祀公業之慣例，也不認為要先扣掉費用才能計
      算報酬比例，自無背信情形等語。
    被告丁○○辯稱：我為祭祀公業工作之期間係自八十六年
      九月至八十九年九月，當時我任職於台灣省菸酒公賣局，
      具有公務員身分，識智程度較高，且居住台北市，與祭祀
      公業主管機關內政部所在地點較近，所以被告己○○拜託
      我協助處理相關文書業務，又本祭祀公業係於八十三年始
      向主管機關登記，在此之前之管理人張火堂早在民國三十
      多年間過世，故自民國三十多年至八十三年間，約有五十
      年時光祭祀公業處於無人管理之狀況，相關文獻資料幾乎
      沒有留存下來，如何認定誰是派下員，祭祀公業所屬土地
      有幾筆，佃農是誰都有困難，所以我利用公餘時間向內政
      部民政司詢問，並至圖書管找參考資料，才將個案逐一解
      決，期間與公務機關往來之文件達七十幾個，所付出之勞
      力至少有二百七十天，任何所需費用都由我先行代墊，所
      以我分配到一百萬元之酬勞自屬合理等語。
    被告辛○○辯稱：因為我對於本祭祀公業之情形比較了解
      ，所以我從八十三年就開始幫忙被告己○○處理祭祀公業
      之事前後共十多年，八十七年間所召集之派下員大會決議
      紀錄中就有特別記載要我協助幫忙，而我經常往來高雄及
      彰化，處理期間沒有拿到任何報酬及車馬費，所以此次我
      分配到一百萬元報酬金是合理的數額。
    被告戊○○辯稱：我從一開始就協助被告己○○處理祭祀
      公業之土地問題，主要是派下員間之協調及佃農有關三七
      五減租條例爭議問題，我認為拿到一百萬元報酬金是合理
      的數額。
    被告詹宗益辯稱：當初被告己○○處理祭祀公業事情，卡
      在公所那邊，無法進行，因為兩邊我都有認識，所以我幫
      忙協調處理，原先己○○只說要給我一個紅包，後來拿到
      五十萬元之數額並非我所決定等語。
    另辯護意旨略以：張滄洲祭祀公業於八十七年間已召開派
      下員大會決議將土地經處分實得總金額百分之二十提撥為
      經辦費用及管理人之酬勞金，此決議從未經撤銷，故縱使
      在九十年間之派下員人數有所成長，也不能認為早年作成
      之決議當然無效。而所謂土地經處分實得總金額百分之二
      十之經辦費用並非過高，依實務慣例，祭祀公業財產處分
      之報酬多以總財產提撥百分之十五至三十計算（舉出祭祀
      公業張良饒、張觀、張孔彭、張啟盛等例），從而被告己○○、丁○○、戊○○、辛○○、詹宗益歷經數年勞心勞
      力之付出，分別獲得五十至一百萬元之報酬，未逾越一般
      交易常情，具有其合理性等語。
   (四)經查：被告己○○在八十七年十一月二十一日召開派下員
     大會，當時列名之派下員除一名未參加外，其餘派下員決
     議通過：「為配合政府加速清理祭祀公業土地之政策，本
     公業現有二十筆土地，同意全部出售，並授權管理人己○○先生處分出售，並請派下員辛○○、張尚塊、張水生三
     位會同協助」、「同意依第三案所提三點分配原則辦理（
     其中第一點原則為：按本祭祀公業總財產處分實得總金額
     ，比照其他祭祀公業之案件，提撥百分之二十作為經辦費
     用及管理人之酬勞金），並請管理人妥為處理」，有派下
     員大會會議紀錄一份在卷可參（九十一年度他字第二五五
     號卷宗第九六頁），此乃被告己○○所主張分派報酬之依
     據。雖該祭祀公業人數自八十八年以來不斷增長，至九十
     年間已達一百零七人，有起訴書所列舉之相關民事判決為
     證，然該決議是否當然無效非無爭議，檢察官亦未認定上
     述八十七年間之派下員決議已經失效，否則起訴理由即無
     從說明被告己○○計算報酬應受限於百分之二十之範圍，
     是以本案檢察官認被告己○○、丁○○、戊○○、辛○○
     、詹宗益等人背信之主要理由，應係認為其等所領取之報
     酬金數額超過決議內容而欠缺合理性。依前揭八十七年派
     下員大會決議內容所謂「按本祭祀公業總財產處分實得總
     金額，比照其他祭祀公業之案件，提撥百分之二十作為經
     辦費用及管理人之酬勞金」之文義，無法認定「實得總金
     額」係指費用扣除後之淨額或係以已處理之土地逐筆計算
     ，且所謂「比照其他祭祀公業之案件」一節，依辯護人提
     出之其他祭祀公業案例，亦不乏未予扣除費用，而直接以
     產權標的總面積一定比例（百分之十五至三十）移轉給管
     理人作為酬勞之案例，是以公訴意旨認被告己○○未扣除
     費用即先行提撥酬勞金與常情不符一節，尚嫌無據。況被
     告己○○於原審法院審理時供稱：當時祭祀公業名下財產
     公告現值達一億五千多萬元等語，以被告己○○、丁○○
     、戊○○、辛○○、詹宗益所分得總計四百五十萬元之金
     額而論，實際上並未達到百分之二十之比例。另被告丁○○辯稱：張滄洲祭祀公業自民國三十多年至八十三年間，
     歷經五十年多無人管理之時光，相關文獻資料幾乎沒有留
     存下來，如何認定誰是派下員，祭祀公業所屬土地有幾筆
     ，佃農是誰都有困難等情（見原審法院準備程序筆錄），
     足認該祭祀公業在八十三年間正式登記時，財產狀況混頓
     不明，祭祀公業與佃農間租佃關係均有待處理，派下員人
     數之認定有其困難，而期間產生之派下權糾紛如何協調也
     非易事，衡情被告己○○不可能獨立完成清理土地、協調
     派下員利益之重大任務，是以被告戊○○辯稱其委託被告
     丁○○、戊○○、辛○○、詹宗益多人協助處理一節，尚
     不悖常情，而被告丁○○辯稱其在八十六年至八十九年間
     ，利用公餘時間研究法令規章、民間習慣，與公務單往文
     書往來，已付出相當勞心費用，亦屬可能。再被告己○○
     、戊○○、辛○○等人於八十七年四月十八日在被告詹宗
     益之見證下，曾共同簽立協議書約定報酬分配方式，有協
     議契約一紙附卷可參（九十二年度偵續字第九八號卷宗第
     七四頁），可見被告己○○、戊○○、辛○○、詹宗益等
     人早在八十七年間即曾介入處理祭祀公業相關業務，其等
     辯稱為祭祀公業處工作時間很長等情，均屬有據。至於被
     告己○○、辛○○、戊○○、辛○○、詹宗益等人為祭祀
     公業所付出之辛勞，是否與其等所領取之報酬相當，除經
     被告丁○○於原審法院審理時詳細說明其工作內容外，其
     餘被告亦大略提及其工作概況，而被告等人並無自證無罪
     之義務，檢察官認被告己○○、丁○○、戊○○、辛○○
     、詹宗益所領取之報酬欠缺合理性一節，應舉出積極證據
     證明何以其等不應領取報酬，或在歷經多年處理事務後，
     所分得之報酬比例仍嫌過高，但此部分並未見起訴書有何
     說明，起訴意旨逕以「被告等人應先扣除費用後方能按處
     理土地所得百分之二十計算報酬」為由，認定其等分配方
     式不當而具有為自己不法利益之意圖，及損及祭祀公業之
     利益等情，尚嫌無據。況被告等亦與該祭祀公業達成和解
     ，派下員就此部分亦不再爭執 (見癸○○於本院之陳述)
     ，此外，復無其他積極證據，足認被告己○○、丁○○、
     戊○○、辛○○、詹宗益等人犯檢察官所指背信之犯行，
     應認此部分犯罪不能證明，此部分原審為無罪之諭知，認
     事用法亦無不當，檢察官以原審此部分判決無罪不當為由
     上訴，核無理由，亦應予駁回。
、至告訴人其餘爭執部分，未經檢察官起訴 (部分且經檢察官
    於起訴書中載明不另為不起訴處分)或移送併辦，且無證據
    足認被告犯該等部分之罪行，與起訴判罪部分間乏裁判上一
    罪之關係，爰不予審理，併予敘明。
肆、據上論斷，應依刑事訴訟法第三百六十九條第一項前段、第
    三百六十四條、第三百六十八條、第二百九十九條第一項前
    段、刑法第二條第一項、第二十八條、第五十六條 (修正前
    ) 、第二百十四條、刑法第四十一條第一項前段 (修正前)
    、罰金罰鍰提高標準條例第二條 (修正前)、刑法施行法第
    一條之一第一項、第二項、九十六年罪犯減刑條例第二條第
    一項第三款、第七條，判決如主文。
    本案經檢察官甲○○到庭執行職務。
中　　華　　民　　國　　96　　年　　10 　　月　　25 　日
            刑事第九庭  審判長法　官　陳　筱　珮
                              法　官　余　仕　明
                              法　官　康　應　龍
上列正本證明與原本無異。
不得上訴。
                              書記官　姚　錫　鈞
中　　華　　民　　國　　96　　年　　10　　月　　25　　日
附表：
　 ┌──┬──────────┬─────────────┐
　 │編號│　　土地坐落　　　　│　　　備　　 註　　　　　 │
　 │　　│ （彰化縣員林鎮）　 │　　　　　　　　　　　　　│
　 ├──┼──────────┼─────────────┤
　 │ 1　│豐年段634地號　　　 │權利範圍為全部　　　　　　│
　 ├──┼──────────┼─────────────┤
　 │ 2　│豐年段635地號　　　 │權利範圍為全部　　　　　　│
　 ├──┼──────────┼─────────────┤
　 │ 3　│豐年段637地號　　　 │權利範圍為4929分之1929　　│
　 ├──┼──────────┼─────────────┤
　 │ 4　│豐年段637之1地號　　│權利範圍為4929分之1929　　│
　 ├──┼──────────┼─────────────┤
　 │ 5　│田中央段田中央小段　│權利範圍為全部　　　　　　│
　 │　　│28之1地號　　　　　 │　　　　　　　　　　　　　│
　 ├──┼──────────┼─────────────┤
　 │ 6　│大饒段66之5地號　　 │權利範圍全部，該地號於93年│
　 │　　│　　　　　　　　　　│11月1 日因分割增加大饒段66│
　 │　　│　　　　　　　　　　│之23地號　　　　　　　　　│
　 ├──┼──────────┼─────────────┤
　 │ 7　│大饒段66之8地號　　 │權利範圍為全部　　　　　　│
　 ├──┼──────────┼─────────────┤
　 │ 8　│大饒段66之12地號　　│權利範圍全部，該地號於93年│
　 │　　│　　　　　　　　　　│11月1 日因分割增加大饒段66│
　 │　　│　　　　　　　　　　│之24地號　　　　　　　　　│
　 ├──┼──────────┼─────────────┤
　 │ 9　│大饒段66之14地號　　│權利範圍為全部　　　　　　│
　 ├──┼──────────┼─────────────┤
　 │ 10 │大饒段274地號　　　 │權利範圍為全部　　　　　　│
　 ├──┼──────────┼─────────────┤
　 │ 11 │大饒段274之1地號　　│權利範圍為全部　　　　　　│
　 ├──┼──────────┼─────────────┤
　 │ 12 │大饒段274之2地號　　│權利範圍為全部　　　　　　│
　 ├──┼──────────┼─────────────┤
　 │ 13 │大饒段274之3地號　　│權利範圍為全部　　　　　　│
　 ├──┼──────────┼─────────────┤
　 │ 14 │大饒段279地號　　　 │權利範圍為全部　　　　　　│
　 └──┴──────────┴─────────────┘
